臺灣臺南地方法院民事判決
109年度重訴字第215號
原      告  何貫珵  

訴訟代理人  王維毅律師
複  代理人  謝昌育律師
被      告  何姚秋菊
            何貫弘  
被 告 共同
訴訟代理人  梁宵良律師
上列當事人間請求確認買賣關係不存在等事件，經本院於民國10
9年12月2日言詞辯論終結，判決如下：
    主      文
一、原告之訴暨假執行之聲請均駁回。
二、訴訟費用由原告負擔。 
    事實及理由
壹、程序方面
    按原告於判決確定前，得撤回訴之全部或一部。但被告已為
　  本案之言詞辯論者，應得其同意；訴之撤回，是以書狀撤回
　  者，自撤回書狀送達之日起，10日內未提出異議者，視為同
　  意撤回，民事訴訟法第262條第1項、第4項分別定有明文。
　  查原告起訴時原聲明：㈠確認被告等於民國106年6月20日 
　  就坐落臺南市○○區○○段0000地號土地（面積：83.61平
　  方公尺，權利範圍全部）及其上同區段614建號即門牌號碼
　  臺南市○○區○○○街00號房屋（權利範圍全部）（下稱系
　  爭房屋，與上述土地合稱系爭房地）之買賣關係及同年7月5
　  日之所有權移轉登記之物權行為不存在；㈡被告何貫弘應將
　  系爭房地所為之所有權移轉登記予以塗銷，並移轉登記予被
　  告何姚秋菊後，再由被告何姚秋菊將系爭房地移轉登記予原
　  告；㈢被告應連帶給付原告新臺幣（下同）702萬元，及自
　  起訴狀繕本送達翌日起按年息百分之5計算之利息；㈣願供
　  擔保請准宣告假執行。原告嗣於109年10月27日以民事準備
　  (一)狀撤回上開訴之聲明第3項之請求（見重訴字卷第111至
　  114頁），被告亦於109年11月2日言詞辯論期日表示有收受
　  原告上開書狀（見重訴字卷第131頁），被告迄未提出異議
　  視為同意撤回，核與上開規定相符，自應准許。
貳、實體方面　　　　
一、原告起訴主張：
  ㈠第三人陳沛琦原為原告配偶（雙方於105年8月29日離婚）、
    被告何貫弘為原告之兄、被告何姚秋菊為原告之母。陳沛琦
    前向訴外人李吳秋雲購買坐落臺南市○○區○○段000地號（面
    積75.09平方公尺，權利範圍全部）、同區東橋段422地號土
    地（面積7.83平方公尺，權利範圍全部）（以下合稱系爭砲
    校土地），系爭砲校土地位於「臺南市永康砲校遷建暨創意
    設計園區開發區段徵收案」（下稱系爭開發案）內，被告何
    姚秋菊亦有購買系爭開發案之其他土地，為使土地得於重劃
    後獲取最大價值，陳沛琦與被告何姚秋菊遂約定將系爭砲校
    土地與被告何姚秋菊所有之土地整合，被告何姚秋菊並於10
    6年2月間書立保證書（新調字卷第53頁、重訴字卷第73頁）
    （下稱系爭保證書）承諾於取得合併之重劃後土地所有權狀
    後，即將其所有系爭房地移轉登記予原告。嗣被告何姚秋菊
    取得合併之重劃後土地（重劃後編定為臺南市○○區○○段00地
    號土地，下稱系爭重劃土地），卻未履行上開承諾，並於10
    6年6月20日將系爭房地出賣（登記的移轉原因）給被告何貫
    弘，並於同年7月5日將系爭房地以買賣為原因移轉所有權予
    被告何貫弘（下稱系爭移轉登記），被告間就系爭房地之買
    賣關係及所有權移轉登記之物權行為顯屬通謀虛偽意思表示
    ，依民法第87條第1項本文規定，應屬無效而不存在。
　㈡被告上開行為因通謀虛偽而無效，系爭房地所有權人仍為被
    告何姚秋菊，被告何姚秋菊得依民法第767條第1項規定請求
    被告何貫弘塗銷系爭移轉登記，被告何姚秋菊怠於行使權利
    ，原告為保全債權，自得以民法第242條本文規定代位被告
    何姚秋菊請求被告何貫弘塗銷系爭移轉登記。又被告何姚秋
    菊已取得系爭重劃土地，依系爭保證書內容，自應將系爭房
    地所有權移轉登記予原告等語。
　㈢並聲明：⒈確認被告於106年6月20日就系爭房地之買賣關係及
    同年7月5日之所有權移轉登記之物權行為不存在；⒉被告何
    貫弘應將系爭移轉登記予以塗銷，並移轉登記予被告何姚秋
    菊後，再由被告何姚秋菊將系爭房地移轉登記予原告；⒊願
    供擔保請准宣告假執行。
二、被告則抗辯以：
  ㈠系爭砲校土地是被告何姚秋菊委請陳沛琦以130萬元向李吳秋
    雲購買，然陳沛琦擅自以買受人身分與李吳秋雲簽訂不動產
    預定買賣契約書，嗣經被告何姚秋菊得知，始將系爭砲校土
    地賣還被告何姚秋菊，系爭砲校土地確實為被告何姚秋菊所
    有。
　㈡被告何姚秋菊於106年6月20日以351萬7,088元之價格出售系
    爭房地予被告何貫弘並簽立買賣契約書，約定價款之給付方
    式為簽約款100萬元、備證款120萬元及尾款131萬7,088元，
    其中簽約款100萬元、備證款120萬元以贈與方式作為被告何
    貫弘支付價金之一部，其餘尾款131萬7,088元則以匯款方式
    匯入被告何姚秋菊之合作金庫銀行帳戶，足證被告間之買賣
    是出自雙方真意，非通謀虛偽意思表示，系爭房地之買賣關
    係確實存在。而系爭移轉登記為物權行為，具無因性，依照
    實務見解，被告何姚秋菊有移轉系爭房地所有權登記之意思
    ，並已依民法第760條規定作成書面，縱使書面記載系爭房
    地所有權移轉登記原因為買賣，與部分贈與之真意不符，亦
    不生系爭移轉登記應否塗銷之問題。
  ㈢又被告何姚秋菊並無出具系爭保證書，其上簽名蓋章亦非被
    告何姚秋菊所為，被告否認系爭保證書之真正。況且系爭保
    證書文義不明，所涉當事人及法律關係不明確，原告不得依
    系爭保證書向被告何姚秋菊請求移轉系爭房地等語。並聲明
    ：如主文第一項所示。
三、兩造不爭執事項（見重訴字卷第158至159頁）：
  ㈠原告與陳沛琦原為配偶關係（雙方於105年8月29日離婚），
    被告何貫弘為原告之兄長，被告何姚秋菊為原告之母親。
  ㈡陳沛琦（買方）與李吳秋雲（賣方）於102年9月26日簽立不
    動產預定買賣契約書，預定買賣系爭砲校土地，買賣總價為
    130萬元，於上述簽約日支付簽約款10萬元，102年9月30日
    買方應支付賣方備件款70萬元，尾款50萬元，約定於市政府
    完成協議價購程序後3日內支付，賣方須配合爭取市政府將
    分配抵價地由買賣方共同持分或買方指定人。賣方受分配抵
    價地後，須馬上無條件配合辦理土地共同持分。嗣於102年1
    0月1日賣方將系爭砲校土地設定抵押權給買方，102年11月2
    1日買賣雙方將上述不動產預定買賣契約書完成公證（見新
    調字卷第21至51頁）。
  ㈢陳沛琦於106年8月9日與被告何姚秋菊簽立土地買賣同意書，
    約定系爭砲校土地自106年8月9日起讓與被告何姚秋菊，未
    成之交易尾款及稅費負擔由被告何姚秋菊負擔，並辦理公證
    （見新調字卷第55頁）。
  ㈣被告何姚秋菊於106年6月20日將系爭房地，出賣（登記的移
    轉原因）給被告何貫弘，並於同年7月5日辦理系爭移轉登記
    （見新調字卷第97至103頁、重訴字卷第29至53頁）。
  ㈤原告以及其子何國睿現在設籍於系爭房屋。
  ㈥系爭砲校土地已由臺南市政府協議價購完成，現所有權人為
    臺南市政府。
四、兩造爭執事項（見重訴字卷第159頁）：
  ㈠原告所提出之系爭保證書，其上立保證人「何姚秋菊」之簽
    名是否為被告何姚秋菊所書立？其上「何姚秋菊」之印文是
    否為被告何姚秋菊所有印章之印文？被告何姚秋菊是否受系
    爭保證書內容所拘束？
  ㈡原告有無確認系爭房地買賣債權行為以及移轉物權行為均不
    存在之利益？若有確認利益，則原告請求有無理由？
  ㈢原告主張被告何貫弘應將系爭移轉登記予以塗銷，再由被告
    何姚秋菊將系爭房地移轉登記給原告有無理由？
五、得心證之理由：
　㈠依現有事證，不足證明系爭保證書上「何姚秋菊」之簽名為
    被告何姚秋菊所書立，以及其上「何姚秋菊」之印文屬被告
    何姚秋菊所有印章：
　⒈按私文書之真正，如他造當事人有爭執者，則舉證人應負證
    其真正之責。當事人提出之私文書必須真正而無瑕疵者，始
    有訴訟法之形式的證據力，此形式的證據力具備後，法院就
    其中之記載調查其是否與系爭事項有關，始有實質的證據力
    之可言 （最高法院109年度台上字第1443號民事判決意旨可
    資參照）。本件被告否認系爭保證書立保證人「何姚秋菊」
    之簽名為被告何姚秋菊所書立，以及其上「何姚秋菊」之印
    文為被告何姚秋菊所有印章之印文，依據上述說明，即應由
    提出系爭保證書之原告負舉證責任。
　⒉經查，證人林建國於本院審理中具結後固然證稱：我有系爭
    保證書的原本，當時他們要分財產，何顯泰、被告何姚秋菊
    到我家，要我替他們排解財產的問題。當時還有姚春紅、姚
    春花在場，他們都是被告何姚秋菊的姊妹。系爭保證書是何
    顯泰自己寫完之後給我看，他拿來給我改，我又要求陳沛琦
    另外寫一張願意把系爭砲校土地還給被告何姚秋菊，結果被
    告何姚秋菊在陳沛琦返還系爭砲校土地後沒有依約履行。我
    不清楚系爭保證書上「何姚秋菊」之簽名是否為被告何姚秋
    菊所親簽，我看到系爭保證書時，上面「何姚秋菊」的簽名
    、印文都已經簽好、蓋好。當天何顯泰沒有念系爭保證書的
    內容，他問我要不要改，我說寫好就好不用改，我就收起來
    ，被告何姚秋菊在場沒有講話。我沒有在系爭保證書簽名等
    語（見重訴字卷第128至131頁）。然而，依證人林建國前揭
    所證述，其既擔任何顯泰、被告何姚秋菊分配財產給原告以
    及被告何貫弘之調解人、見證人角色，卻未於系爭保證書上
    簽名，則其究竟是否清楚系爭保證書內容已有疑義。再參被
    告何姚秋菊依系爭保證書須負擔義務，但卻於過程中未語，
    此節已非尋常，證人林建國既未向被告何姚秋菊確認系爭保
    證書內容，以及是否願意負擔系爭保證書上義務，自難據其
    證詞即認系爭保證書形式上真正。
　⒊況且，證人何顯泰於本院審理中具結後證稱：系爭保證書是
    我在林建國他家寫的，系爭保證書上「何姚秋菊」之簽名以
    及印文都是我寫的、蓋的，被告何姚秋菊本來就不同意，當
    天被告何姚秋菊都沒有說話。我會寫系爭保證書，是因為原
    告之前曾說如果系爭房地不贈與給他，他要死給我看，我在
    林建國家不能交代，就寫系爭保證書等語（見重訴字卷第12
    2至127頁）。證人何顯泰有在系爭保證書上簽名、蓋章，對
    系爭保證書的書立過程、簽名以及內容應最為清楚，且其證
    稱被告何姚秋菊在林建國家時從頭未語此不合理情形與證人
    林建國上述證述相符，是其上述證稱被告何姚秋菊未在系爭
    保證書上簽名、蓋章一情應為可採。
　⒋尤有甚者，細視系爭保證書上「何姚秋菊」之簽名、印文（
    下稱前者）與陳沛琦及被告何姚秋菊106年8月9日所簽訂土
    地買賣同意書（即不爭執事項㈢文件，下稱後者），就簽名
    部分，筆跡明顯不同，如「何」字的可字，前者的筆劃有相
    連情況，然後者的筆劃則無相連；「秋」字的禾字，筆跡完
    全不同；「菊」字的匊部，前者筆畫緊密相連，後者筆畫則
    清楚分開。而就印文部分，型態上前者明顯小於後者，兩者
    非屬同顆印章一望即知。據此，更足以佐證證人何顯泰上述
    證稱被告何姚秋菊不同意系爭保證書內容，其上「何姚秋菊
    」之簽名、印文均非被告何姚秋菊所為等情，確屬可信。
　⒌從而，在原告未聲請就系爭保證書上「何姚秋菊」之簽名、
    印文進行鑑定，或提出其他證明力更強證據的情況下，依現
    有事證，自難認系爭保證書上「何姚秋菊」之簽名為被告何
    姚秋菊所書立，以及其上「何姚秋菊」之印文屬被告何姚秋
    菊所有印章，原告未能證明系爭保證書形式的證據力，本院
    自亦無必要再調查系爭保證書實質的證據力。　　　　
　㈡原告提起本件訴訟為無理由：
　⒈按確認法律關係之訴，非原告有即受確認判決之法律上利益
    者，不得提起之，民事訴訟法第247條第1項定有明文。所謂
    即受確認判決之法律上利益，是指因法律關係之存否不明確
    ，致原告在法律上之地位有受侵害之危險，而此種危險，能
    以確認判決將之除去者而言（最高法院105年度台上字第214
    2號民事判決意旨可資參照）。
　⒉根據前述，原告並未能證明系爭保證書之形式真正，從而，
    被告何姚秋菊自不負有系爭保證書上所載移轉登記系爭房地
    給原告之義務，原告對於被告何姚秋菊就系爭房地既無法律
    上權利可資主張，則被告系爭移轉登記行為是否無效，即對
    原告法律上地位無侵害危險可言，原告請求確認系爭移轉登
    記行為無效，顯是對於與自己無法律上利害關係之他人間法
    律行為提起確認之訴，並不具備確認利益，無進一步審酌系
    爭移轉登記行為實質上是否無效問題（從而，原告聲請調查
    被告106年6月20日就系爭房地買賣之金流【見重訴字卷第11
    3頁】，自亦無必要）。再者，原告另請求被告何貫弘應將
    系爭移轉登記予以塗銷，並移轉登記予被告何姚秋菊後，再
    由被告何姚秋菊將系爭房地移轉登記予原告部分，當亦無必
    要再予審究。
六、綜上所述，原告未能舉證系爭保證書之形式真正，被告何姚
    秋菊自不負有移轉登記系爭房地予原告之義務，則原告請求
    ：⒈確認被告於106年6月20日就系爭房地之買賣關係及同年7
    月5日之所有權移轉登記之物權行為不存在；⒉被告何貫弘應
    將系爭移轉登記予以塗銷，並移轉登記予被告何姚秋菊後，
    再由被告何姚秋菊將系爭房地移轉登記予原告，均為無理由
    ，應予駁回。而原告之訴既經駁回，則其假執行之聲請亦失
    所依附，應併予駁回。
七、本件判決基礎已臻明確，兩造其餘之攻擊防禦方法及訴訟資
    料經本院斟酌後，核與判決不生影響，無逐一論述之必要，
    併予敘明。 　　　
八、訴訟費用負擔之依據：民事訴訟法第78條。　　
中　　華　　民　　國　　109 　年　　12　　月　　30　　日
                  民事第一庭    法  官　廖建瑋 
以上正本係照原本作成。　　　　　　　　　 
如對本判決上訴，須於判決送達後20日內向本院提出上訴狀。
如委任律師提起上訴者，應一併繳納上訴審裁判費。
中　　華　　民　　國　　109 　年　　12　　月　　30　　日
                                書記官　鄭梅君